【裁判字號】    98,訴,402
【裁判日期】    990204
【裁判案由】    清償借款
【裁判全文】
臺灣宜蘭地方法院民事判決               98年度訴字第402號
原      告  甲○○
被      告  乙○○
上列當事人間請求清償借款事件，本院於中華民國99 年1月21日
言詞辯論終結，判決如下：
    主  文
原告之訴駁回。
訴訟費用由原告負擔。
    事實及理由
壹、程序事項
    按訴狀送達後，原告不得將原訴變更或追加他訴，但減縮應
    受判決事項之聲明者，不在此限，民事訴訟法第255條第1項
    第3 款定有明文。查本件原告原起訴請求被告應給付新臺幣
    （下同）300 萬元及其中150萬元部分自民國93年12月9日起
    ；餘150 萬元自98年9月19日起至清償日止，按週年利率5％
    計算之利息。嗣於99 年1月21日言詞辯論時，將利息起算日
    變更為自支付命令送達翌日起算，核其聲明之變更，係屬減
    縮應受判決事項之聲明，與上述法文相符，應予准允。
貳、實體事項
一、原告主張：訴外人楊燦輝、楊炎煌向原告借款150 萬元，原
    告因而持有訴外人楊燦輝、楊炎煌為發票人、被告為背書人
    、發票日為93 年11月1日、面額150萬元、到期日為98年9月
    18 日，且免除作成拒絕證書之本票乙紙（以下簡稱：A本票
    ），詎原告於98年9月18日持A本票向訴外人楊燦輝為付款之
    提示，竟未獲支付，被告身為A 票據之背書人，自應負給付
    之責。另被告持其與訴外人楊燦輝共同簽發、發票日為93年
    12月3日、面額150萬元，且免除作成拒絕證書之本票乙紙（
    以下簡稱：B本票）向原告借款，原告於93年12月8日匯款15
    0 萬元予被告，詎被告未依約清償。為此，爰依借貸契約及
    票據法律關係，訴請被告給付等語。並聲明：被告應給付原
    告300 萬元及自支付命令送達翌日起至清償日止按週年利率
    5％計算之利息。
二、被告則以：本件係原告與被告之配偶即訴外人楊燦輝間之借
    貸債務糾紛，與被告無關。就A本票部分，被告於背書時，A
    本票上並未填載到期日，依票據法第22 條第3項規定，原告
    之追索權已罹於時效。就B 本票部分，依票據法第22條規定
    ，原告之票據請求權亦已逾時效。再者，被告已匯款200 餘
    萬元予原告，應已清償上開債務等語，資為抗辯，並聲明：
    原告之訴駁回。
三、兩造不爭執之事實：原告持有被告擔任背書人之A 本票及被
    告擔任發票人之B 本票，有A、B本票影本在卷可參，且為兩
    造所不爭執，堪認為真。
四、得心證之理由：本件爭點在於：（一）兩造間有無成立消費
    借貸契約？（二）原告就A本票所生之追索權及B本票所生之
    付款請求權是否已罹於時效？茲說明本院見解如下：
（一）按當事人主張有利於己之事實，就其事實有舉證之責任，
      民事訴訟法第277 條前段定有明文。次按，票據為文義證
      券及無因證券，票據上權利係依票據文義而發生，與其基
      礎之原因關係各自獨立，票據上權利之行使，不以其原因
      關係存在為前提，尚難因執有票據，即得證明其所主張之
      原因關係為存在，最高法院90 年度臺上字第8號判決可資
      參照。查原告除本於票據有所請求外，另主張有借款請求
      權，惟被告否認之，辯稱：係伊配偶楊燦輝向原告借錢，
      伊沒有借等語，是原告應就其與被告間已成立消費借貸契
      約乙情負舉證責任。惟原告就此未有何舉證作為，並自承
      稱：伊是借款給被告先生，因為被告之先生收入不穩定，
      而被告是公務員，如果被告沒有在本票上簽名，伊不願意
      借錢給被告先生，就B 本票部分，因為是直接將錢匯入被
      告帳戶，所有由被告擔任共同發票人，被告算不算向伊借
      錢，伊也不清楚，A 本票的錢則是直接匯給被告先生等語
      ，顯見兩造間並無成立消費借貸契約之合意。另參以原告
      提出之借款分期還款同意書，借款人僅列名訴外人楊燦輝
      ，並未包括被告，亦可證兩造並無訂立消費借貸契約，則
      原告本於消費借貸契約請求被告給付即無憑據，應不可採
      。
（二）按票據上之權利，對本票發票人，自到期日起算，見票即
      付之本票，自發票日起算，3 年間不行使，因時效而消滅
      ；本票未載到期日者，視為見票即付，票據法第22 條第1
      項及第120條第2項分別定有明文。查被告為B 本票之發票
      人，該本票未填載到期日，視為見票即付，又B 本票之發
      票日為93年12月3日，自發票日起算，迄至原告於98年9月
      24日始具狀聲請支付命令，顯已逾3 年之時效期間，原告
      復未主張有何中斷時效之情事，是被告就B 本票為時效抗
      辯之主張，應屬有據。
（三）按本票之執票人，對前手之追索權，自作成拒絕證書日起
      算，1 年間不行使，因時效而消滅，其免除作成拒絕證書
      者，本票自到期日起算；見票即付之本票，以提示日為到
      期日；並應自發票日起6 個月內為提示；執票人不於所定
      期限內為行使或保全本票上權利之行為者，對於前手喪失
      追索權，票據法第22條第2項、第66條、第45條第1項、第
      104條第1項及第124條分別定有明文。查A本票填載之到期
      日為98年9月18日，依此，原告於98年9月24日具狀聲請支
      付命令時，似尚未逾1 年之時效規定。惟被告辯稱：伊背
      書時，A 本票上只有填載發票日，並未填載到期日等語，
      原告亦自承稱：A 本票上之到期日是被告先生事後填寫的
      ，當時被告已經背書了，所以被告不知道有到期日等語，
      復未舉證證明被告有授權發票人即訴外人楊燦輝填載到期
      日之意，是被告所背書者，係未填載到期日之本票，應視
      為見票即付，是原告應自A本票發票日（即93年11月1日）
      起6 個月內提示，以確定到期日。倘原告未遵期提示，揆
      諸上揭法文說明，原告喪失對被告之追索權，其訴自無理
      由。又縱使原告於發票日起6個月期滿之末日即94 年4月1
      日已遵期提示，以94年4月1日為到期日，迄至原告於98年
      9月24日始具狀聲請支付命令，亦已逾1年之時效期間，被
      告所為之時效抗辯仍屬有據。
五、綜上，原告依消費借貸契約及票據法律關係訴請被告給付，
    於法無據，應予駁回。
六、本件事證已臻明確，兩造其餘主張、陳述及攻擊、防禦方法
    ，對判決之結果不生影響，爰不一一論述，併此敘明。
七、訴訟費用負擔之依據：民事訴訟法第78條。
中    華    民    國    99    年    2    月     4     日
                  臺灣宜蘭地方法院民事庭
                            法  官  楊坤樵
正本與原本無異。
如不服本判決，應於判決送達後20日內提出上訴狀（須附繕本）
。
中    華    民    國    99    年    2     月    5     日
                            書記官  林慶生

司法院資訊處製作；財團法人民間司法改革基金會備份。
